臺灣高等法院臺中分院民事判決
111年度上字第10號
上  訴  人  許振基  
訴訟代理人  陳柏宏律師
            許○○  
被  上訴人  中港雲頂建設股份有限公司

法定代理人  黃瑞堂  
訴訟代理人  林堡欽律師
複  代理人  謝念廷律師
上列當事人間請求返還訂金等事件，上訴人對於中華民國110年1
1月4日臺灣臺中地方法院110年度訴字第241號第一審判決提起上
訴，本院於111年5月25日言詞辯論終結，判決如下：
    主      文
原判決關於命上訴人給付逾新臺幣壹佰萬元本息，及該部分假執
行之宣告，暨訴訟費用之裁判均廢棄。
上開廢棄部分，被上訴人在第一審之訴及假執行之聲請均駁回。
其餘上訴駁回。
第一、二審訴訟費用由被上訴人負擔二分之一，餘由上訴人負擔
。
    事實及理由
甲、程序方面
    按解散之公司，除因合併、破產而解散者外，應行清算。解
    散之公司於清算範圍內，視為尚未解散。又有限公司之清算
    ，以全體股東為清算人，但公司法或章程另有規定或經股東
    決議，另選清算人者，不在此限。公司之清算人，在執行職
    務範圍內，為公司之負責人。查本件被上訴人公司於民國11
    0年1月8日委任訴訟代理人提起本件訴訟，嗣於同年月13日
    召開股東臨時會，決議解散，並選任黃瑞堂為清算人，辦理
    清算程序，而於同年月19日向臺中市政府為解散登記，然本
    件訴訟尚未終結，其清算也未完結，依前揭說明，不影響其
    法人格之存續，是其黃瑞堂於本院聲明承受訴訟（本院卷91
    頁），於法並無不合，應予准許。
乙、實體方面
壹、被上訴人主張：伊以每坪新臺幣（下同）13萬元向上訴人購
    買其臺中市○○區○○○段○○○○○0000○0000○0000地號土地（下合
    稱系爭土地）應有部分，兩造並於107年9月26日簽定土地訂
    金收據（下稱系爭收據），具預約性質，雙方有於107年底
    簽訂買賣本約義務，以俟伊整合其他共有人，伊同時簽發新
    臺幣100萬元支票（下稱系爭支票）予其作為定金，經其於
    同年10月23日提示後付款。詎其竟於108年10月15日將其應
    有部分售予訴外人○○○○股份有限公司（下稱○○公司），並於
    109年5月18日完成所有權移轉登記，然未見有所稱係適用土
    地法第34條之1多數決規定程序而買賣之舉證。伊為此於109
    年12月3日以○○○郵局第403號存證信函（下稱403號存證信函
    ）表明解除兩造間買賣契約，並請求其加倍返還定金，為其
    於同年月14日收受，卻未置理。爰依系爭收據第伍條及民法
    第249條第3款、第259條第1款、第2款規定，請求其給付伊2
    00萬元，及其中100萬元自107年10月23日起，其餘100萬元
    自109年12月19日起，均至清償日止，按年息5%計算之利息
    等語。　　　　
貳、上訴人則以：系爭收據未經買方簽名，伊簽訂時不知買方為
    何人，該收據性質為買賣預約，但第貳條附有於107年底前
    取得其餘共有人同意後訂立本約之停止條件，該停止條件並
    未成就，買賣契約即未成立，其無從請求伊加倍返還。又系
    爭支票性質為立約定金，其既未於107年底前完成買賣本約
    之簽立，係可歸責，其後也未有積極主動聯絡，顯無履約能
    力；○○○係協助其收購系爭土地之人，其證詞顯有偏頗之虞
    而不可採。爰以上訴理由（一）狀催告並為解除契約之意思
    表示後，類推適用民法第249條第2款之規定沒收定金。倘認
    伊不得沒收定金，惟系爭土地乃分別於109年5月18日、6月3
    日因其他共有人依土地法第34條之1第1項規定移轉登記予○○
    公司，致買賣預約之目的不能達成，該給付不能之事由不能
    歸責於雙方，契約關係應歸於消滅，其僅能請求伊返還已付
    定金，不能請求加倍返還。縱認該收據第伍條約定屬違約金
    性質，惟依上情，伊並無可歸責，且未見其具體陳明實際有
    何受損，是其請求亦屬過高，應予酌減。另參其於起訴後即
    辦理解散登記，堪認其係以損害他人為主要目的，而構成權
    利濫用，亦有違誠信等詞，資為抗辯。　　
參、原審法院審理後，斟酌兩造之主張及攻擊防禦方法之結果，
    認兩造未簽立買賣本約係可歸責於上訴人，買賣契約並經被
    上訴人解除，其依系爭收據第伍條請求上訴人加倍返還定金
    有理，而為其勝訴之判決。上訴人不服，上訴聲明：原判決
    廢棄；被上訴人於第一審之訴及假執行之聲請均駁回。被上
    訴人答辯聲明為：上訴駁回。　　
肆、本院之判斷：
一、兩造不爭執事項：
（一）系爭收據為被上訴人預先擬定之定型化契約（原審卷23、
      110頁），由訴外人即上訴人之子許○○代理上訴人於賣方
      欄位簽約，並收受○○○所交系爭支票，上訴人同意就其系
      爭土地應有部分與被上訴人按收據第貳條約定簽立買賣契
      約。然契約書上並未記載買方姓名，且第貳條僅約定「中
      華民國107年　月　日前簽立買賣契約書」，而未載明具
      體月日；系爭支票雖蓋有「禁止背書轉讓」章，但受領人
      欄原為空白，係經上訴人在其上及背面領款人欄簽名後，
      於107年10月23日提示獲得付款（同卷31至37頁）。
（二）兩造迄今仍未依系爭收據第貳條約定簽立買賣契約書。
（三）上訴人已於108年10月15日將其系爭土地應有部分出售予○
      ○公司，並於109年5月18日辦理移轉登記完畢（原審卷124
      、125頁）。而系爭土地全部已分別於109年5月18日、6月
      3日辦理所有權移轉登記予○○公司（本院卷一151至507頁
      ）。　　　　　　　
二、被上訴人指上訴人拒不與其締買賣本約，反將其應有部分出
    售、移轉他人，爰解除系爭收據之約定，依約請求其加倍返
    還定金等語。上訴人則以係被上訴人未能依約完成締約條件
    ，伊係因土地法規定而出售應有部分，且其違約金之請求亦
    有過高而得酌減，所為並有權利濫用、違反誠信之嫌等詞。
    是本件兩造之所爭執，主要在於系爭收據是否附有被上訴人
    應於107年底前與系爭土地其他共有人達成收購之停止條件
    ？被上訴人解除買賣契約是否有據？其依系爭收據第伍條約
    定訴請上訴人加倍返還定金200萬元，有無理由？上訴人主
    張沒收被上訴人所付款項、請求酌減其數額，是否可採？如
    可採，以多少為適當？被上訴人提起本件有無上訴人所稱權
    利濫用、違反誠信之情？
三、按當事人主張有利於己之事實，就其事實有舉證之責任，民
    事訴訟法第277條前段定有明文；且民事訴訟如係由原告主
    張權利者，應先由原告負舉證之責，若原告先不能舉證，以
    證實自己主張之事實為真實，則被告就其抗辯事實即令不能
    舉證，或其所舉證據尚有疵累，亦應駁回原告之請求（最高
    法院17年上字第917號判決意旨參照）。次按解釋意思表示
    ，應探求當事人之真意，不得拘泥於所用之辭句，固為民法
    第98條所明文，但契約文字業已表示當事人真意，無須別事
    研求者，即不得反捨契約文字而更為曲解。
四、查系爭收據內容雖經上訴人於賣方簽章欄簽章，並載明所約
    定標的土地地號、面積及每坪承購單價13萬元，且記載買方
    已交系爭支票之基本資料等事實；另其第貳條雖僅約定「中
    華民國107年　月　日前簽立買賣契約書」，而未記明其月
    日，但仍可得推定為於107年結束前簽約之意，則屬可見。
    然其上並未有買方姓名及簽章，且既無被上訴人所稱雙方須
    待其完成系爭土地繼承登記事宜後始正式締約一節，亦無上
    訴人所陳係附有被上訴人應於107年底前達成系爭土地全部
    收購的停止條件約定之情，尚難輕將雙方所未明確約定事項
    ，逕認屬兩人約定之一部；至系爭支票雖蓋有禁止背書轉讓
    章，但原無受領人之記載，無從得悉被上訴人簽發、轉交上
    訴人之真意為何。
五、雖系爭支票形式上係由被上訴人所簽發，並由證人○○○交付
    予上訴人收受，然以被上訴人並未在其自行預先所擬之系爭
    收據上簽章，且系爭禁止背書轉讓支票性質上僅能由發票人
    所指定之受領人兌領，其卻又不欲明確填載受領人而言，難
    認其當下確有與上訴人達成買賣合意、且系爭支票亦確係為
    此而交付上訴人之真意。而依證人○○○所證，其乃以土地開
    發與仲介為業，系爭土地為其家族中人所共有，最初共有人
    乃請其協助處理土地繼承登記事宜，其間，共有人提議由其
    代覓買家將土地買下，其始找被上訴人前來應買，並幫被上
    訴人出面處理本件買地一事，而與上訴人簽定系爭收據，並
    交付被上訴人所簽發之系爭支票予上訴人收受，以俟繼承問
    題處理告一段落後才正式簽約等情（原審卷169、170頁），
    而被上訴人就此亦自始承稱伊一般在收購土地時，是先與地
    主簽訂定金收據，待所有共有人都同意出售後，才簽買賣契
    約，避免為共有人知悉收購訊息，引發土地價格之哄抬，當
    時因尚在與其他共有人溝通，故未與上訴人簽約（同卷110
    頁）等情。足見，○○○本係以仲介身分居間處理系爭土地買
    賣事宜，而本件被上訴人乃係未免其收購系爭土地之意圖曝
    光，使其他共有人在不知情下，透過○○○出面居中處理，暗
    地遂行其收購系爭土地之計畫，是在其收購計畫之拼圖尚未
    成形前，其應當仍處於猶豫階段，始不願在所自擬之收據上
    具名，亦未在所簽發之系爭支票確切填載受領人，自此所為
    以觀，其是否確有與上訴人締約之真意，即非無疑，是雖其
    已簽發蓋有禁止背書轉讓、卻未填載受領人之系爭支票交由
    ○○○轉給上訴人收受，但此無非係在形塑其已支付定金之外
    觀，藉以牽制上訴人意志之動搖，也無以輕認其買意之存在
    。至上訴人竟將系爭支票兌領之風險，則應由意在營造買賣
    形式、卻不明確表態之被上訴人所自承擔，不能以此即認雙
    方確已就系爭土地上訴人之應有部分達成買賣合意，仍應視
    兩人有無依該收據第貳條所約，於107年底前完成買賣契約
    之簽立而定。　　
六、而被上訴人就該條之履行一情，復圓稱證人○○○已於原審證
    述兩造間有就待系爭土地繼承登記辦理告一段落後再締約之
    口頭協議，且其有於107年請上訴人來簽約，為上訴人所拒
    云云（原審卷169、170頁）。然○○○乃被上訴人之代理人，
    為被上訴人所自陳，就本件土地之收購自有利害，其所證有
    無偏頗之虞，已為上訴人所質疑；又依其所證，其並非親自
    或以存證信函等書面正式方式通知上訴人，而係以電話透過
    劉○○聯絡上訴人前來簽約，而劉○○回以因有人出價每坪15萬
    元，故認上訴人已無履行簽約之意等詞（同卷170、171頁）
    ，然經原審向劉○○確認其事，劉○○證稱「有沒有這件事情我
    忘記了」（同卷172頁），可見，其並未親自聯絡上訴人簽
    約之事，而係透過劉○○轉達，但劉○○對此卻已不復記憶，是
    此項經由轉述間接得來之證據，因欠缺直接訊息來源之支撐
    ，其證明力因而空洞化，即無可逕認此部分所證為可採；況
    依系爭土地異動索引所載，系爭土地乃於108年1月30日後，
    始陸續有共有人辦理繼承登記之紀錄（本院卷一147至479頁
    ），已逾系爭收據第貳條所載之107年前簽立買賣契約書之
    約定，則至107年底前，其所證完成系爭土地繼承登記之前
    提事實既仍未發生，其又何以通知上訴人簽約，所述未免矛
    盾；而由異動索引之記載，也未能得見究係由何人所促成，
    為被上訴人所不否認（本院卷二120頁），尚無以認所稱並
    未形諸於文字之口頭協議，有何得以凌駕於由被上訴人預先
    所擬、經上訴人在其上簽章之系爭收據約定的正當性。而依
    ○○○另所證陳系爭收據第貳條「上面寫107年，就是指會在10
    7年簽訂契約的意思」（同卷107頁），則雙方既未能於107
    年完成簽約，系爭收據之約束力即已失其效，自無再行解除
    可言，更無解除後，除請求返還已付100萬元本息外，再依
    該收據第伍條或民法定金之規定請求上訴人加倍奉還之餘地
    。
七、另系爭收據並無上訴人所稱附停止條件之記載，其此部分主
    張即失所憑；且本件乃因兩造未能於所約定之107年底前完
    成簽約而失其效，已如前述，即無從再行解除可言，自亦無
    該收據第伍條前段所稱因可歸責於買方之事由致契約解除之
    情發生，是上訴人主張依該條前段約定沒收所載「訂金」，
    亦屬無據。
八、是本件既係因兩造未能於所約定之時間內完成買賣契約之簽
    定，以致系爭收據失其拘束力，則雙方既未能完成締約，上
    訴人即應將所收款項返還，庶符事理。而無違約金之存在，
    自無酌減與否之適用。至被上訴人於提起本件後，即聲請解
    散，並進行清算，雖有可疑，然單由此並無可逕認其權利之
    行使有何濫用，亦不能即謂係違反誠信，上訴人此部分主張
    ，也無可採。　　
九、綜上所述，被上訴人依系爭收據之法律關係，請求上訴人返
    還100萬元，及自109年12月19日（原審卷43、49頁）起至清
    償日止，按年息5%計算之利息部分，洵屬有據，應予准許；
    逾此部分之請求，為無理由，應予駁回。從而，原審就超過
    上開應予准許部分，為上訴人敗訴之判決，自有未洽，上訴
    意旨指摘原判決此部分不當，求予廢棄改判，為有理由，爰
    由本院廢棄改判如主文第二項所示。至於上開應准許部分，
    原審為上訴人敗訴之判決，並依兩造聲請為附條件准、免假
    執行之宣告，尚無不合。上訴人仍執陳詞，指摘原判決此部
    分不當，求予廢棄改判，為無理由，應駁回其上訴。
十、本件事證已臻明確，兩造其餘之攻擊或防禦方法及所用之證
    據，經本院斟酌後，認為均不足以影響本判決之結果，爰不
    逐一論列，併此敘明。
十一、據上論結，本件上訴為一部有理由、一部無理由，爰判  
      決如主文。　　
中　　華　　民　　國　　111 　年　　6 　　月　　8 　　日
                  民事第三庭    審判長法　官  黃玉清
　　　　　　　　　　　　　　          法　官  涂秀玲
　　　　　　　　　　　　　　　        法　官  葛永輝
正本係照原本作成。       
不得上訴。       
                                      書記官  黃湘玲
　　　　　　　　　　　　　　　　　　　
中　　華　　民　　國　　111 　年　　6 　　月　　8 　　日